【裁判字號】    99,訴緝,177
【裁判日期】    991103
【裁判案由】    廢棄物清理法
【裁判全文】
臺灣板橋地方法院刑事判決             99年度訴緝字第177號
公  訴  人  臺灣板橋地方法院檢察署檢察官
被      告  甲○○
上列被告因違反廢棄物清理法案件，經檢察官提起公訴（96年度
偵字第12252、23970 號），本院判決如下：
    主  文
甲○○共同未依廢棄物清理法第四十一條第一項規定領有廢棄物
清除許可文件，從事廢棄物貯存、清除，處有期徒刑壹年肆月。
    事  實
一、甲○○自民國93年11月15日起至96年9 月16日止擔任址設基
    隆市○○區○○街3 、5 號永竟環保工程有限公司（下稱永
    竟公司）之負責人，而永竟公司取得基隆市政府核發之乙級
    一般事業廢棄物處理許可證（九四基環廢處字第0001號、九
    六基環廢處字第0002號，許可期限：至97年5 月11日止），
    且處理場（廠）地點設在上址，其明知永竟公司雖領有乙級
    處理許可證，但不得於未經許可或核備之中間轉運站或貯存
    場從事貯存、清除作業，詎其基於未依前開永竟公司所取得
    之廢棄物處理許可證內容從事廢棄物貯存之犯意，及與址設
    臺北縣土城市○○路76巷11號之「柏鍚工程有限公司」（下
    稱柏鍚公司）之登記名義負責人丙○○（其涉犯違反廢棄物
    清理法案件，業經臺灣高等法院以99年度上訴字第41 35 號
    刑事判決處有期徒刑1 年，尚未確定）均明知柏鍚公司未領
    有事業廢棄物清除許可證，渠等仍共同基於未領有廢棄物清
    除許可文件而從事廢棄物貯存、清除之單一犯意聯絡，先由
    甲○○於94年9 月8 日以柏楊公司名義向凌戍城（起訴書誤
    載為「凌戌城」，茲予更正）承租臺北縣土城市○○路76巷
    11號房地，並自95年9 月中旬某日起至96年9 月11日止，未
    經主管機關許可，在臺北縣土城市○○路76巷11號，以柏鍚
    公司名義，經營屬一般事業廢棄物之建築廢棄物及其他一般
    事業廢棄物之貯存、清除業務，而由甲○○以永竟公司名義
    與中福營造有限公司（下稱中福公司）、宏裕營造有限公司
    （下稱宏裕公司）等公司簽訂工地營建混合物委託清除、處
    理合約書，並委由址設臺北縣樹林市○○路○ 段466 號6 樓
    之聯鍚實業有限公司（下稱聯鍚公司，領有臺北縣政府核發
    之乙級一般事業廢棄物清除許可證〈北府環四乙清字第 397
    號，許可期限至99年2 月5 日止〉）負責人乙○○（其涉犯
    違反廢棄物清理法案件，業經臺灣板橋地方法院檢察署檢察
    官以99年度偵字第6382號提起公訴，現由本院以99年度訴字
    第2356號審理中）所屬車輛載運上開簽約工地之建築廢棄物
    及其他一般事業廢棄物至柏鍚公司前開地址傾倒，而以此方
    式從事廢棄物之貯存、清除行為；嗣於96年3 月28日、同年
    9 月11日為警在上址查獲，始查悉上情。
二、案經臺北縣政府警察局土城分局移送臺灣板橋地方法院檢察
    署檢察官偵查起訴。
    理  由
壹、證據能力部分：刑事訴訟法第159 條第1 項雖規定，被告以
    外之人於審判外之言詞或書面陳述，除法律有規定外，不得
    作為證據。惟同法第159 條之5 明定：「被告以外之人於審
    判外之陳述，雖不符前4 條之規定，而經當事人於審判程序
    同意作為證據，法院審酌該言詞陳述或書面陳述作成時之情
    況，認為適當者，亦得為證據。」、「當事人、代理人或辯
    護人於法院調查證據時，知有第159 條第1 項不得為證據之
    情形，而未於言詞辯論終結前聲明異議者，視為有前項之同
    意。」，其立法理由在於傳聞證據未經當事人之反對詰問予
    以核實，乃排斥其證據能力。惟當事人如放棄對原供述人之
    反對詰問權，於審判程序表示同意該等傳聞證據可作為證據
    ，此時，法院除認該傳聞證據欠缺適當性外，自可承認其證
    據能力。又當事人、代理人或辯護人於調查證據時，知有刑
    事訴訟法第159 條第1 項不得為證據之情形，卻表示「對於
    證據調查無異議」、「沒有意見」等意思，而未於言詞辯論
    終結前聲明異議者，應視為已有將該等傳聞證據採為證據之
    同意，最高法院93年度台上字第3533號、94年度台上字第29
    76號判決亦採同一見解。經查：本案被告甲○○及檢察官於
    本院審判期日，對於下列經本院調查之證據方法，均表示對
    證據能力不爭執，復於審判期日就本院一一提示之前揭證據
    方法於言詞辯論終結前，均亦未就所調查之證據主張有刑事
    訴訟法第159 條第1 項不得為證據之情形，是參照上開說明
    要旨，本案經調查之證據，均有證據能力，合先敘明。
貳、實體方面：
一、訊據被告固坦認伊曾任永竟公司負責人，及永竟公司與中福
    公司、宏裕公司等公司簽訂工地營建混合物清除合約書，並
    且委由證人乙○○所經營之聯鍚公司所屬車輛負責載運上開
    簽約工地之建築廢棄物及其他一般事業廢棄物之事實，惟矢
    口否認有何違反廢棄物清理法之犯行，並辯稱：丙○○請伊
    擔任前開租賃房屋契約之保證人，且警察查獲時，伊係被通
    知後始到現場，伊並未參與本案廢棄物之清除及處理、載運
    ，這些都是丙○○姊弟及母親在做的；而聯鍚公司和永竟公
    司簽訂清運合約，由聯鍚公司至工地載運後送到永竟公司處
    理場即基隆市○○區○○街1 號，且於91、92年間，環保署
    規定可以就近載運至集散地，聯鍚公司乙○○遂介紹丙○○
    要開公司作為集散地、資源回收，設在忠義路，所以才找伊
    當保證人，丙○○姊弟說要申請集散地許可；伊在警詢時，
    因丙○○要伊幫他母親說話，叫伊說伊是現場負責人，所以
    伊才承認是負責人，但伊之前所言不實在云云置辯。經查：
(一)、被告於前開期間，擔任永竟公司負責人，且永竟公司取得前
    開乙級一般事業廢棄物處理許可證，處理場（廠）地點設在
    基隆市○○區○○街3 、5 號，而同案被告丙○○擔任柏鍚
    公司登記名義負責人，實際負責人為被告，並由被告以柏鍚
    公司名義向證人凌戍城承租臺北縣土城市○○路76巷11號，
    及由被告以其所經營之永竟公司名義與中福、宏裕等公司簽
    訂工地營建混合物清除合約書，另由證人乙○○所經營之聯
    鍚公司所屬車輛載運上開簽約工地營建廢棄物及其他事業廢
    棄物至柏鍚公司所承租之臺北縣土城市○○路76巷11號土地
    ，以此方法從事廢棄物之貯存、清除行為，嗣於96年3 月28
    日第一次為警在上址查獲後，繼續在上址從事一般事業廢棄
    物之貯存、清除業務，第二次於同年9 月11日為警在上址查
    獲等情，業據被告於警詢及偵訊時坦認屬實（詳見96年度偵
    字第12252 號偵查卷〈下稱96偵12252 卷〉第5 至6 、32至
    33、35至36頁、96年度偵字第23970 號偵查卷〈下稱96偵23
    970 卷〉第5 至10頁），核與同案被告丙○○於警詢及偵訊
    時之供述（詳見96偵12252 卷第21至22頁、96偵23970 卷第
    11至14、51至52頁）、證人凌戍城於警詢時之證述（詳見96
    偵12252 卷第23至25頁）、證人即凌戍城之配偶黃冬梅、證
    人乙○○於本院97年度訴字第3280號（下稱97訴3280）審理
    時具結證述（詳見97訴3280影卷第48至57頁）之情節大致相
    符，並有房屋租賃契約書、柏鍚公司變更登記表各1 份、現
    場照片40張、柏鍚公司與永竟公司營建混合物處理合約書、
    永竟公司與中福公司廢棄物清運契約書、永竟公司與宏裕公
    司、泰豐環保企業有限公司、聯鍚公司委託清除、處理合約
    書、臺北縣板橋市地政事務所土地複丈成果圖及土城市○○
    段564 地號土地登記第二類謄本各1 份、永竟公司員工在職
    證明2 紙、基隆市政府廢棄物處理許可證（九四基環廢處字
    第0001號、九六基環廢處字第0002號）2 紙（詳見96偵1225
    2 卷第9 至15頁、第26至29頁、第37至41頁、第46至61頁、
    96偵2397 0卷第33至48、65至72、84至87頁、本院97年度訴
    字第3280號卷〈下稱97訴3280影卷〉第42頁反面至第45頁）
    在卷可稽；又揆諸現場照片所示（即96偵12252 卷第26至27
    頁），該址掛有永竟公司九四基環處字第0001號臨時轉運站
    及聯鍚公司北府環四乙清字第三九七號之招牌，且依照柏鍚
    公司與永竟公司營建混合物處理合約書（96偵12252 卷第58
    至61頁）所示，柏鍚公司提供臺北縣土城市○○路76巷11號
    作為土木及建築廢棄物之清運場所，並清運至永竟公司處理
    場所即基隆市○○區○○街3 、5 號，且被告業於偵訊時供
    稱：96年3 月被警察查獲傾倒廢棄物在臺北縣土城市○○路
    76巷11號的廢棄物，是中福公司及宏裕公司的，我們跟他們
    簽約，還有跟永竟公司簽約，由我們處理過的廢棄物後交由
    永竟公司處理；柏鍚公司本身未經營廢棄物處理，是跟永竟
    公司、聯鍚公司簽約，由其他公司處理廢棄物，把土城市○○路76巷11號現場當成轉運站；我以永竟公司名義與聯鍚公
    司有合約關係，在合約上確實有指定聯鍚公司要清運到上開
    地址，作為轉運站；上址所堆置的廢棄物與永竟公司有關等
    語（詳見96偵12252 卷第33、35頁、本院卷第48頁反面、第
    47頁反面）綦詳，核與證人乙○○證稱：我幫甲○○清運垃
    圾到土城市○○路76巷11號，也有載一些廢鐵去回收，是甲○○指示我的，他叫我的小車載到該址堆置後，再派大車運
    到基隆的處理場；該址上的廢棄物是永竟公司載運工地的垃
    圾，永竟公司委託聯鍚公司載運到那裡暫存，此事甲○○知
    道，因為他是永竟公司負責人，是他指示我暫存在那裡的；
    上開土地是永竟公司轉運站，聯鍚公司與永竟公司簽約，依
    照合約將永竟公司所屬的廢棄物載運到轉運站等語（詳見97
    訴3280影卷第53頁反面、第54頁、本院卷第46頁反面至第47
    頁、第48頁）相符，足認永竟公司以柏鍚公司所承租之臺北
    縣土城市○○路76巷11號土地作為貯存、清除土木及建築廢
    棄物之轉運站至明，況徵諸前揭合約書亦僅有永竟公司及被
    告甲○○之簽章，並無柏鍚公司或丙○○之簽章，可見被告
    甲○○確係負責處理前開貯存、清除建築廢棄物事宜之人，
    則被告甲○○事後翻異其詞而辯稱：那是柏鍚公司與聯鍚公
    司間的事，伊完全不知情云云，即屬無據，不足採信。是以
    ，上開事實，洵堪認定屬實。
(二)、又查永竟公司雖領有基隆市政府核發之乙級一般事業廢棄物
    處理許可證（九六基環廢處字第0002號），但並無於臺北縣
    土城市○○路76巷11號設置處理場（廠）乙節，此有基隆市
    環境保護局96年11月12日基環廢壹字第0960020464號函1 份
    （詳見96偵12252 卷第85至86頁）附卷可證，且聯鍚公司亦
    雖領有臺北縣政府核發之乙級一般事業廢棄物清除許可證（
    北府環四乙清字第397 號），但許可證並未登載廢棄物貯存
    場或轉運站，亦未核准其於臺北縣土城市○○路76巷11號之
    土地從事清除、處理廢棄物，聯鍚公司之廢棄物清除許可證
    申請文件中係提報該址為事業清除機具停車場用地乙節，此
    有臺北縣政府環境保護局96年11月12日北環廢字第09600797
    04號函暨聯鍚公司乙級廢棄物清除許可證影本、廢棄物清除
    許可申請文件停車場相關資料（停車場址位置圖、土地使用
    同意書、土地登記謄本）影本各1 份（96偵12252 卷第79至
    83頁）在卷足證，是以，被告甲○○及丙○○以柏鍚公司名
    義將臺北縣土城市○○路76巷11號作為一般事業廢棄物貯存
    、清除之場所，既未取得許可證，且亦與被告甲○○以永竟
    公司所領有之事業廢棄物處理許可證內容不合，顯然渠等前
    開將永竟公司上開簽約工地之事業廢棄物傾倒至柏鍚公司所
    承租之臺北縣土城市○○路76巷11號土地上，即於法不合。
(三)、再查證人黃冬梅於本院97訴3280案件審理時證稱：與甲○○
    簽約租賃土地，在我家簽約，我有在場，有我婆婆凌陳妝及
    凌再添，對方只有甲○○；96偵23970 卷第20頁照片上的鐵
    皮屋是甲○○蓋的，是搭屋的工人告訴我的；租金之前是甲○○給我們，他拿給凌再添，後來找不到甲○○，就由乙○○支付；該房屋租賃契約柏鍚公司及丙○○是甲○○寫的等
    語（詳見97訴3280影卷第48頁反面、第50頁、第50頁反面、
    第52頁），並衡諸證人黃冬梅與被告並無仇隙怨懟，自無虛
    詞構陷被告之理，且核與同案被告丙○○供稱：簽約的事情
    我不知道，但是是由甲○○處理，租金是甲○○支付等語（
    詳見97訴3280影卷第59頁），及證人乙○○證稱：該址租賃
    契約是甲○○簽約的等語（詳見97訴3280影卷第54頁）相合
    ；況徵諸該租賃契約（即96偵12252 卷第64、65頁）所示，
    立契約人（乙方）簽章欄「柏鍚工程有限公司」、「丙○○
    」均係用印及書寫，及身分證號碼及住址係書寫，而乙方連
    帶保證人（丙方）簽章欄「甲○○」係用印及書寫，且身分
    證號碼及住址係書寫，經將兩者予以肉眼觀察比對結果發現
    ，兩者之筆跡、書寫方式、筆順相似，是證人黃冬梅、丙○○、乙○○前開證述，堪以採信，則被告辯稱：丙○○的簽
    名是誰簽的伊不知道，伊只是擔任保證人云云，顯屬事後推
    諉卸責之詞，亦不足採信。
(四)、復按共同正犯，係共同實施犯罪行為之人，在共同意思範圍
    內，各自分擔犯罪行為之一部，相互利用他人之行為，以達
    其犯罪之目的，其成立不以全體均行參與實施犯罪構成要件
    之行為為要件。如行為人以自己共同犯罪之意思，事前同謀
    ，而由其中一部分人實行犯罪之行為者，亦應認為共同正犯
    ，使之對於全部行為所發生之結果，負其責任。共同正犯於
    其犯意聯絡範圍內，雖僅參與部分犯行之實施，仍應對其他
    共犯所分擔實施之犯行負全部事實之刑責；且共同正犯之意
    思聯絡，並不以數人間直接發生者為限，即有間接之聯絡者
    ，亦包括在內。徵諸證人即同案被告丙○○於審理時證稱：
    我與甲○○合作，我出資1 、20萬元，我出名登記為柏鍚公
    司之負責人，現場由甲○○負責；甲○○叫我投資柏鍚公司
    ，所有業務由甲○○負責，一開始我知道是做建材買賣，後
    來他和我提過要做廢棄物等情（詳見本院卷第44、45頁），
    及證人乙○○於法院審理時證稱：甲○○指示我，用小車載
    到上址堆置後，再派大車運到基隆的處理場；該址上的廢棄
    物是永竟公司載運工地的垃圾，永竟公司委託聯鍚公司載運
    ；上開土地是永竟公司轉運站，聯鍚公司與永竟公司簽約，
    依照合約將永竟公司所屬的廢棄物載運到轉運站等語（詳見
    97 訴3280 影卷第53頁反面、第54頁、本院卷第46頁反面至
    第47頁、第48頁），可知，被告與同案被告丙○○共同出資
    並同謀以上址設置轉運站，渠等均明知該址尚未以柏鍚公司
    名義申請取得清除廢棄物許可證，且被告既為永竟公司負責
    人，亦明知永竟公司所領有之事業廢棄物處理許可證內容並
    不包含以臺北縣土城市○○路76巷11號作為事業廢棄物貯存
    、清除之轉運站或經申請核備許可，渠等顯共同基於違反廢
    棄物清理法規範之合意，交由被告負責現場，同案被告丙○○具名擔任柏鍚公司負責人，且由被告委由聯鍚公司乙○○
    所屬車輛載運前開簽約工地之廢棄物至上址傾倒，故被告與
    同案被告丙○○就柏鍚公司未經主管機關許可領有廢棄物清
    除文件而從事前開廢棄物貯存、清除行為，具有犯意聯絡及
    行為分擔甚明，則被告辯稱：上址所堆置的廢棄物與伊無關
    云云，顯不足採信。
(五)、綜上所述，本件事證已臻明確，被告犯行堪以認定屬實，應
    予依法論科。
二、論罪科刑部分：
(一)、按廢棄物清理法第41條第1 項前段規定，從事廢棄物清除、
    處理業務者，應向直轄市、縣（市）主管機關或中央主管機
    關委託之機關申請核發公民營廢棄物清除處理機構許可文件
    後，始得受託清除、處理廢棄物業務。按為有效清除處理廢
    棄物，改善環境衛生，維護國民健康，公民營廢棄物清除、
    處理機構，必須具備一定之條件、具備自有設施、設置專業
    技術人員等，始得向主管機關申請核發公民營廢棄物清除處
    理機構許可證，為廢棄物清理法第41條第1 項、第42條所明
    定。此項立法目的，在於限定符合法定申請許可條件之專業
    機構始得從事廢棄物處理行為，並非容許一般欠缺專業能力
    之人擅自處理廢棄物。再按廢棄物清理法所稱廢棄物，分下
    列二種：1.一般廢棄物：垃圾、糞尿、動物屍體或其他非事
    業機構所產生足以污染環境之固體或液體廢棄物；2.事業廢
    棄物：(1)有害事業廢棄物：由事業機構所產生具有毒性、危
    險性，其濃度或數量足以影響人體健康或污染環境之廢棄物
    ；(2)一般事業廢棄物：由事業機構所產生有害事業廢棄物以
    外之廢棄物；從事廢棄物清除、處理業務者，應向直轄市、
    縣（市）主管機關或中央主管機關委託之機關申請核發公民
    營廢棄物清除處理機構許可文件後，始得受託清除、處理廢
    棄物業務，同法第2 條第1 項、第41條第1項 定有明文。又
    查行政院環保署依廢棄物清理法第36條第2 項規定訂頒有「
    事業廢棄物貯存清除處理方法及設施標準」，而依其第2 條
    第1 、2 、3 款規定，所謂「貯存」係指事業廢棄物於清除
    、處理前，放置於特定地點或貯存容器、設施內之行為；所
    謂「清除」則指事業廢棄物之收集、運輸行為；至於「處理
    」係指下列行為：(1)中間處理：指事業廢棄物在最終處置或
    再利用前，以物理、化學、生物、熱處理或其他處理方法，
    改變其物理、化學、生物特性或成分，達成分離、減積、去
    毒、固化或安定之行為。(2)終處置：指衛生掩埋、封閉掩埋
    、安定掩埋或海洋棄置事業廢棄物之行為。(3)再利用：指事
    業產生之事業廢棄物自行、販賣、轉讓或委託做為原料、材
    料、燃料、填土或其他經中央目的事業主管機關認定之用途
    行為，並應符合其規定者。是廢棄物之貯存、清除與處理，
    既有不同定義，適用時即不容混淆。
(二)、柏鍚公司未領有廢棄物清除許可文件，且永竟公司雖領有事
    業廢棄物處理許可證，但未經核准在臺北縣土城市○○路76
    巷11號土地從事貯存廢棄物，被告竟與同案被告丙○○合意
    將上開簽約工地之建築廢棄物及其他一般事業廢棄物委由聯
    鍚公司之乙○○所屬車輛載運至上址傾倒，而以此方式從事
    廢棄物之貯存、清除行為，核被告所為，係犯廢棄物清理法
    第46條第4 款（起訴書誤載為「第46條第1 項第4 款」，茲
    予更正）之未依同法第41條第1 項規定領有廢棄物清除文件
    而從事廢棄物貯存、清除罪及未依廢棄物處理許可文件內容
    貯存廢棄物罪。又查被告與丙○○係將前開廢棄物載運至上
    址貯存、清除行為，客觀上並非屬處理廢棄物之行為，起訴
    書犯罪事實欄認其等係基於未領有廢棄物貯存、清除許可文
    件從事廢棄物貯存、清除犯意，然起訴書有關論罪法條部分
    誤載為「未依規定領有廢棄物處理許可文件從事廢棄物處理
    罪嫌」，茲予更正，該起訴法條與應適用之法條款項相同並
    無變更，本院自無庸予以變更起訴法條，附此敘明。再者，
    被告與丙○○就未依廢棄物清理法第41條第1 項規定領有廢
    棄物清除文件而從事廢棄物貯存、清除之犯行，有犯意聯絡
    及行為分擔，為共同正犯。另被告雖自95年中旬某日起至同
    年9 月11日止，接續多次非法貯存、清除廢棄物，惟廢棄物
    之貯存、清除，本質上原具有反覆、延續實行之特徵，而被
    告等人顯均基於單一犯意，利用同一機會，在密切接近之一
    定時、地持續實行廢棄物貯存、清除之行為，侵害同一環境
    保護之社會法益，依社會通念可以認為具有反覆性、延續性
    ，即學理上所稱之「集合犯」，均應僅應論以一罪，即為已
    足。又被告以上開同一貯存、清除之行為而同時觸犯廢棄物
    清理法第46條第4 款前段及同條第4 款後段之罪名，係想像
    競合犯，爰依刑法第55條之規定，從一重即未依廢棄物清理
    法第41條第1 項規定領有廢棄物清除許可文件而從事廢棄物
    貯存、清除罪處斷。至公訴人僅認被告係涉犯廢棄物清理法
    第46條第4 款前段之行為，但漏未論及其以永竟公司名義未
    依上開廢棄物處理許可文件內容貯存廢棄物而涉犯同法第46
    條第4 款後段之行為，然該部分與前開起訴部分具有裁判上
    一罪之想像競合犯關係，已如前述，自為起訴效力所及，本
    院自得併予審酌，附此敘明。爰審酌被告為個人私利，罔顧
    土地自然狀態之永續利用，未經主管機關許可，貯存、清除
    廢棄物，足以妨害上址環境衛生、並危及生態，兼衡其犯罪
    之動機、目的、手段、所生危害，及其犯罪所得之利益，以
    及其犯罪後之態度等一切情狀，量處如主文所示之刑，以示
    警懲。
據上論斷，應依刑事訴訟法第299 條第1 項前段，廢棄物清理法
第46條第4 款，刑法第11條前段、第28條、第55條，判決如主文
。
本案經檢察官洪國朝到庭執行職務。
中    華    民    國    99    年    11    月    3     日
                  刑事第十三庭審判長法  官  林淑婷
                                    法  官  陳昭筠
                                    法  官  饒金鳳
以上正本證明與原本無異。
如不服本判決，應於判決送達後10日內，向本院提出上訴書狀，
且上訴書狀應敘述具體理由，而上訴書狀未敘述上訴理由者，應
於上訴期間（即自收受判決書之翌日起算10日）屆滿後20日內補
提理由書。
                                    書記官  許雅琪
中    華    民    國    99    年    11    月    8     日
附錄本案論罪科刑法條全文：
廢棄物清理法第46條第4 款：
有下列情形之一者，處1 年以上5 年以下有期徒刑，得併科新臺
幣300 萬元以下罰金：
四、未依第41條第1 項規定領有廢棄物清除、處理許可文件，從
    事廢棄物貯存、清除、處理，或未依廢棄物清除、處理許可
    文件內容貯存、清除、處理廢棄物。

司法院資訊處製作；財團法人民間司法改革基金會備份。
